【裁判字號】    99,交聲,1444
【裁判日期】    990621
【裁判案由】    聲明異議
【裁判全文】
臺灣高雄地方法院交通事件裁定        99年度交聲字第1444號
原處分機關  高雄市政府交通局
代  表  人  王國材
異  議  人
即受處分人  甲○○
上列異議人即受處分人因違反道路交通管理處罰條例案件，對於
高雄市政府交通局民國99年5 月19日所為之裁決處分（案號：高
市交裁字第裁32-B00000000號）聲明異議，本院裁定如下：
    主  文
原處分撤銷。
甲○○普通重型機車駕駛人，駕駛普通重型機車經測試檢定酒精
濃度超過規定標準，處罰鍰新臺幣壹萬伍仟元，並應吊扣普通重
型機車駕駛執照拾貳個月及接受道路交通安全講習。
    理  由
一、原處分意旨略以：異議人即受處分人甲○○（下稱異議人）
    於民國98年3 月2 4 日飲酒後猶駕駛車牌號碼YA-882號重型
    機車上路，行經高雄市華夏、新庄仔路口，經警攔查，舉發
    其「飲酒後駕車已逾15分鐘以上，經飲用礦泉水漱口，酒精
    濃度呼氣測試值為0.76MG/L」之違規事實。嗣由原處分機關
    即高雄市政府交通局依道路交通管理處罰條例第35條第1 項
    第1 款規定，裁處罰鍰新臺幣（下同）45,000元、吊扣駕駛
    執照12個月（99年5 月18日執行吊扣處分），並施以道安講
    習等語。
二、聲明異議意旨略以：異議人於前揭時、地因酒駕遭警攔停舉
    發，並於98年5 月6 日遭徵收罰金30,000元；又於99年5 月
    19日收到高雄市交通事件裁決中心裁決書，裁處罰鍰45,000
    元，明顯違反行政罰法「一罪不二罰」，裁決所之處分顯有
    錯誤，爰請求准予撤銷不當裁罰之處分等語。
三、按聲明異議應以交通違規行為為標的，非以處罰項目為範圍
    ，以酒後駕車之單一交通違規行為，其處罰效果包括罰鍰、
    吊扣駕駛執照與施以道路交通安全講習等，與該交通違規行
    為是否存在並無從分離。法院審理時應先確定受處分人是否
    確有交通違規行為存在，再決定原處分機關所適用之法律有
    無錯誤，縱異議人異議狀僅言明對原處分之一部分聲明異議
    ，未提及其餘處罰項目，然其餘處罰項目與其交通違規行為
    是否存在既無從分離，法院自應予以審理（臺灣高等法院暨
    所屬法院98年法律座談會刑事類提案第23號審查意見參照）
    。準此，縱本件異議人之異議狀僅就原處分關於罰鍰部分聲
    明異議，本院仍應就原處分所為其餘處罰項目一併審理。
四、本件異議人於98年3 月23日飲酒後，猶騎乘車號YA-882號重
    型機車上路，嗣於次日凌晨3 時13分行經高雄市華夏、新庄
    仔路口時，經警攔查，當場測得其呼氣酒精濃度為0.76MG/L
    ，超過規定標準（0.55MG/L），其刑事公共危險之犯罪，業
    經臺灣高雄地方法院檢察署檢察官以98年度偵字第11027 號
    為緩起訴處分確定等情，有舉發通知單、高市交裁字第裁32
    -B00000000號裁決書、上開緩起訴處分書、臺灣高等法院高
    雄分院檢察署98年度上職議字第2037號處分書及臺灣高等法
    院被告前案紀錄表等在卷可稽，異議人違反道路交通管理處
    罰條例第35條第1 項第1 款之情節甚為明確。惟查：
  (一)關於原處分處以罰鍰部分
    1.按汽車駕駛人，駕駛汽車經測試檢定，酒精濃度超過規定
      標準者，處15,000元以上60,000元以下罰鍰，並當場移置
      保管其車輛及吊扣其駕駛執照1 年，道路交通管理處罰條
      例第35條第1 項第1 款固定有明文。惟按一行為同時觸犯
      刑事法律及違反行政法上義務規定者，依刑事法律處罰之
      。但其行為應處以其他種類行政罰或得沒入之物而未經法
      院宣告沒收者，亦得裁處之。前項行為如經不起訴處分或
      為無罪、免訴、不受理、不付審理之裁判確定者，得依違
      反行政法上之義務規定裁處之，行政罰法第26條定有明文
      ，其立法意旨在於，刑罰與行政罰同屬對不法行為之制裁
      ，而刑罰之懲罰作用較強，故一行為同時觸犯刑事法律及
      違反行政法上義務規定時，依刑事法律處罰，即足資警惕
      ，實無為一事二罰再處行政罰之必要，且刑事法律處罰，
      由法院依法定程序為之，較符合正當法律程序，應予優先
      適，但罰鍰以外之沒入或其他種類行政罰，因兼具維護公
      共秩序之作用，為達行政目的，行政機關仍得併予裁處。
      是以，倘汽車駕駛人以單一酒後駕駛汽車行為，經測試酒
      精濃度超過規定標準，而同時涉有刑法第185 條之3 公共
      危險罪嫌時，道路交通管理處罰機關除有行政罰法第26條
      第1項 但書得處以其他種類行政罰者之情形，而得裁處其
      他種類行政罰外，關於罰鍰部分，應依行政罰法26條第1
      項前段及道路交通管理處罰條例第10條規定移送地方法院
      檢察署處理。
    2.次按刑事訴訟法第253 條之1 規定之緩起訴處分，其中檢
      察官命被告為金錢給付部分，並得為民事強制執行名義，
      受處分人因緩起訴處分而剝奪其財產權，主觀上此一金錢
      給付義務具有強制性、懲罰性，雖不若易科罰金係以支付
      金錢作為自由刑之替代，惟經由緩起訴處分條件之履行，
      使其免於遭檢察官發動起訴程序，仍具有替代刑罰之效果
      ，廣義而言，應屬實質刑事法律處罰，而有行政罰法第26
      條第1 項一事不二罰規定之適用。且刑事訴訟法第253 條
      之1 第1 項係91年2 月8 日增訂，行政罰法則於94年2 月
      5 日公布，制定在後之行政罰法第26條第2 項既僅臚列「
      不起訴處分或無罪、免訴、不受理、不付審理之裁判確定
      者」，排除一事不二罰原則之適用，而未將「緩起訴處分
      」一併納入，應係立法者有意排除，而非法律漏洞。又緩
      起訴處分實質上既非不能證明行為人之犯罪事實，如命為
      支付一定金額之負擔，與實質受罰無異，自與上開行政罰
      法第26條第2 項列舉之不起訴處分等情形迥然有別，仍無
      從比附援引而為相同之處置。如若不然，則刑事被告如經
      法院循審判程序判處罰金或得以易科罰金之拘役或有期徒
      刑，無論受罰情形如何，均得以援用行政罰法第26條第1
      項之規定，免於處以行政秩序罰之雙重不利益；至於藉由
      緩起訴處分而節省司法資源者，在基於實質懲罰目的而其
      財產權遭受剝奪之餘，卻仍另須繳納一定金額之行政罰鍰
      ，其結果勢必降低刑事被告接受緩起訴處分之意願，而反
      噬緩起訴處分替代繁複刑事審判程序之制度性機能。準此
      以言，行政罰法第26條第2 項既未將緩起訴處分列舉其中
      ，本於「例外規定從嚴解釋」之法理及前揭說明，自不能
      將條文中「不起訴處分」之範圍，擴及於性質顯不相同之
      「緩起訴處分」。
    3.查異議人於前揭時地，酒後駕車，違反道路交通管理處罰
      條例第35條第1 項之情節雖甚明確，惟異議人並依緩起訴
      處分所附之條件繳納30,000元予高雄市觀護志工協進會毒
      品減害專戶，此有臺灣高等法院被告前案紀錄表附卷可稽
      （見本院卷第16頁）。依前揭說明，對於違規者科處行政
      秩序罰，與刑事制裁所欲達到保護交通安全之目的相同，
      是則處以較重之刑事制裁已足，自無重複處罰之必要。對
      於性質相同之金錢裁罰，既由檢察官處以具有實質刑事處
      罰性質之緩起訴處分，即不得就同一違規事實再處以相同
      類型之行政秩序罰。據此，原處分機關逕以異議人酒精濃
      度超過規定標準，而對其裁處罰鍰45,000元部分，即有未
      恰。惟依道路交通管理處罰條例第35條第8 項：「前項汽
      車駕駛人，經裁判確定處以罰金低於本條例第92條第3 項
      所訂最低罰鍰基準規定者，應依本條例裁決繳納不足最低
      罰鍰之部分」之規定，異議人仍需繳納不足最低罰鍰之部
      分即15,000元（即45,000-30,000 ＝15,000），始為適法
      。
    4.至於原處分機關於為本件裁處時，固以交通部95年7 月17
      日交路字第0950006986號、95年6 月28日交路字第095000
      6493號及法務部95年5 月25日法律字第0950700393號函釋
      之理由作為依據，認為「緩起訴視為不起訴的一種，依行
      政罰法第26條第2 項規定，經不起訴處分者得依違反行政
      法上義務規定裁處」、「緩起訴乃附帶條件的不起訴處分
      ，亦即是不起訴的一種，並非刑罰，應無行政罰法一事不
      二罰之適用」等云云，惟按法官依據法律獨立審判，憲法
      第80條載有明文，各機關依其職掌就有關法規為釋示之行
      政命令，法官於審判案件時，固可予以引用，但仍得依據
      法律，表示適當之不同見解，並不受其拘束；司法行政機
      關所發司法行政上之命令，如涉及審判上之法律見解，僅
      供法官參考，法官於審判案件時，亦不受其拘束（司法院
      大法官會議解釋釋字第216 號解釋意旨參照），是前開交
      通部函釋，僅得供本院參考，本院並不受其拘束。然本院
      前已敘明行政罰法第26條第2 項既未將緩起訴處分列舉其
      中，本於「例外規定從嚴解釋」之法理及前揭說明，不能
      將條文中「不起訴處分」之範圍，擴及於性質顯不相同之
      「緩起訴處分」。據此，如緩起訴處分已為被告應履行支
      付一定金錢之命令，而已依懲罰作用較強之刑事法律制裁
      後，即不得再依行政法為相同性質之處罰，是法務部上開
      函示難謂妥適，同予指明。
  (二)原處分裁處吊扣駕駛執照12個月部分：
    1.94年12月14日修正、95年3 月1 日施行之道路交通管理處
      罰條例第68條固規定：「汽車駕駛人，因違反本條例及道
      路交通安全規則之規定，受吊扣或吊銷駕駛執照處分時，
      吊扣或吊銷其持有各級車類之駕駛執照」，惟修正後業已
      刪除『吊扣』之規定，改為：「汽車駕駛人，因違反本條
      例及道路交通安全規則之規定，受吊銷駕駛執照處分時，
      吊銷其持有各級車類之駕駛執照」，其修正理由乃係舊法
      將違法或違規駕駛人所持有各級車類之駕駛執照一併吊扣
      ，失之過酷，影響人民工作及生活甚鉅，故依修正後之該
      條規定，受吊扣駕駛執照處分時，僅能吊扣違規當時所駕
      車類之駕駛執照，不再吊扣其持有各級車類之駕駛執照，
      僅於受吊銷駕駛執照處分時，始吊銷其持有各級車類之駕
      駛執照。
    2.查本件異議人僅持有大型重型機車駕駛執照，有本院公路
      監理電子閘門查詢資料乙紙在卷可稽（本院卷第17頁）；
      而受處分人本件係酒後騎乘普通重型機車違規，並非騎乘
      大型重型機車，依法本應吊扣其普通重型機車駕駛執照，
      惟因監理機關對於駕駛執照管理採「一人一照」政策，致
      異議人並未持有普通重型機車駕駛執照可供吊扣，而行政
      行為採取方法所造成之損害，不得與所欲達成目的之利益
      顯失均衡，則在受處分人實際上已無普通重型機車駕駛執
      照可供吊扣之情形下，若逕行吊扣其大型重型機車駕駛執
      照，雖可達成禁止受處分人繼續酒後駕駛之目的，然亦同
      時造成剝奪受處分人駕駛其他各類車輛之結果，所造成之
      損害與所欲達成目的之利益，顯然失衡，且與前揭道路交
      通管理處罰條例第68條之修正意旨不符，有違法律保留原
      則。至異議人實際上因無普通重型機車駕駛執照可供執行
      吊扣，然交通主管機關非不得於其大型重型機車駕駛執照
      上或電腦檔存資料註記吊扣普通重型機車駕駛執照，限制
      異議人之駕駛資格，或以立法方式解決，附此敘明。
  (三)原處分裁處施以道路交通安全講習部分：道路交通安全講習
    為罰鍰以外之其他種類之行政罰，兼具維護公共秩序之作用
    ，為達行政目的，衡諸行政罰法第26條第1 項但書規定，原
    處分機關仍得予以裁處，並無違誤。
五、綜上所述，原處分關於罰鍰45,000元部分及吊扣駕駛執照12
    個月部分，均有未洽。而就處分道路交通安全講習部分，雖
    無不當，然原處分既有上述瑕疵，且與其交通違規行為是否
    存在既無從分離，本院自應將原處分全部撤銷，另為裁定如
    主文第2 項所示，以資適法。
六、依道路交通案件處理辦法第20條前段，道路交通管理處罰條
    例第35條第1 項第1 款、第24條第1 項第2 款，裁定如主文
    。
中    華    民    國    99    年    6     月    21    日
                  交通法庭    法  官  謝宗翰
以上正本證明與原本無異。
如不服本裁定，應於收受送達後5 日內向本院提出抗告狀。
中    華    民    國    99    年    6     月    22    日
                              書記官  李宗諺

司法院資訊處製作；財團法人民間司法改革基金會備份。
